臺灣板橋地方法院刑事判決　　　　　　　95年度訴字第1351號
被　　告　甲○○○
上列被告因違反臺灣地區與大陸地區人民關係條例等案件，經檢
察官提起公訴（95年度偵字第3111號），被告於本院準備程序進
行中就被訴事實為有罪之陳述，經本院合議庭裁定由受命法官獨
任進行簡式審判程序，判決如下：
    主  文
甲○○○共同連續違反不得使大陸地區人民非法進入臺灣地區之
規定，處有期徒刑壹年壹月。緩刑貳年。
    事  實
一、甲○○○明知其並無與大陸地區女子乙○○（檢察官另為緩
    起訴處分在案）結婚之真意，且明知大陸地區人民非經主管
    機關之許可，不得進入臺灣地區，竟與乙○○、真實姓名年
    籍均不詳綽號「阿華」之成年男子共同基於使大陸地區人民
    非法進入臺灣地區之概括犯意聯絡，由綽號「阿華」之男子
    安排甲○○○於民國93年3 月18日在大陸地區河南省南陽市
    公證處與乙○○辦理虛偽之公證結婚儀式，並取得該市公證
    處核發之結婚證明書。甲○○○於同年月21日返臺後，於同
    年4 月19日即前往財團法人海峽交流基金會辦理大陸地區結
    婚公證書驗證手續，並取得財團法人海峽交流基金會所發之
    （93）核字第019260號證明書，使大陸地區人民乙○○形式
    上取得臺灣地區人民甲○○○配偶之地位。甲○○○即於同
    年5 月2 日，至臺北縣政府警察局海山分局江翠派出所，向
    派出所員警徐仁宗辦理對保，並以配偶之身分簽名擔保乙○
    ○進入臺灣地區之保證責任，而使該名員警將甲○○○與乙
    ○○係配偶關係之不實事項，登載於其職務上所掌之大陸地
    區人民進入臺灣地區保證書之「對保或證明機關（構）簽註
    意見欄」內。甲○○○旋即以乙○○之夫名義，於同年5 月
    3 日許前往內政部警政署入出境管理局（下稱境管局），填
    具大陸地區人民進入臺灣地區旅行證申請書，連同大陸地區
    之結婚證書及上述內容不實之大陸地區人民進入臺灣地區保
    證書，向境管局申請乙○○來臺探親之旅行證，經境管局承
    辦人員審核後，仍未察覺而據以核發乙○○「0000000000號
    中華民國臺灣地區旅行證」，乙○○並於93年7 月15日許搭
    機來臺，復於通過境管局面談後，持上開登載不實之中華民
    國臺灣地區旅行證，交由不知情之中正國際機場查驗人員行
    使後，非法進入臺灣。甲○○○復於93年7 月19日，前往臺
    北縣板橋市戶政事務所，申報虛偽不實即乙○○與甲○○○
    結婚之登記，使該戶政事務所承辦公務人員將該虛偽不實事
    項登載於其職務上所掌管之戶籍登記簿、戶口名簿、戶籍謄
    本及甲○○○之身分證等公文書上。另甲○○○又於93年10
    月20日，填具「大陸地區人民進入臺灣地區保證書」，持向
    臺北縣政府警察局海山分局江翠派出所與員警丁劍榮完成對
    保。嗣甲○○○再次於94年3 月14日前往內政部警政署入出
    境管理局，填具大陸地區人民進入臺灣地區旅行證申請書，
    並向該局提出大陸地區之結婚證書、前揭使公務員登載不實
    之戶籍謄本及上述93年10月20申請內容不實之大陸地區人民
    進入臺灣地區保證書而行使之，為乙○○申請來臺2 年逐次
    加簽旅行證，因入出境管理局未予詳查，同意發給乙○○「
    0000000000號中華民國臺灣地區旅行證」。嗣乙○○透過姓
    名年籍均不詳綽號「阿信」之成年男子支付每月佣金新臺幣
    （下同）3 萬元予甲○○○，並於94年6 月8 日搭機來臺，
    復於通過境管局面談後，持上開登載不實之中華民國臺灣地
    區旅行證，交由不知情之中正國際機場查驗人員行使後，再
    次非法進入臺灣。甲○○○、乙○○2 人復於94年6 月12日
    ，持上開中華民國旅行證前往臺北縣政府警察局海山分局江
    翠派出所，填具流動人口登記聯單，經員警康盛發核查後予
    以建卡登記。乙○○第2 次來臺後，自94年6 月底某日起即
    透過「阿信」之媒介搭乘許明炎（經本院以95年度訴字第40
    號，判處有期徒刑6 月）駕駛車號為7761-DV 號自小客車至
    臺北縣市各地賓館與不特定男客為性交易，嗣乙○○於94年
    10月7 日21時5 分許，在臺北縣五股鄉○○路128 號「榕園
    汽車旅館」238 號房與男客完成性交易收取5 千元之代價後
    ，欲搭乘為許明炎所駕駛之車輛離開時，為警當場查獲，乙
    ○○始供出上情。
二、案經臺灣板橋地方法院檢察署檢察官自動簽分偵辦後起訴。
    理  由
一、按除被告所犯為死刑、無期徒刑、最輕本刑為三年以上有期
    徒刑之罪或高等法院管轄第一審案件者外，於第一次審判期
    日前之準備程序進行中，被告先就被訴事實為有罪之陳述時
    ，審判長得告知被告簡式審判程序之旨，並聽取當事人、代
    理人、辯護人及輔佐人之意見後，裁定進行簡式審判程序，
    刑事訴訟法第273 條之1 第1 項定有明文。經核本件被告甲
    ○○○所犯均係死刑、無期徒刑、最輕本刑為三年以上有期
    徒刑以外之罪，其於準備程序中就被訴事實均為有罪之陳述
    ，經法官告知簡式審判程序之旨，並聽取公訴人、被告等之
    意見後，本院爰依首揭規定，合議裁定由受命法官獨任進行
    簡式審判程序，合先敘明。
二、上開事實，業據被告甲○○○於本院準備程序中與審理時皆
    坦承不諱（參見本院卷96年4 月16日準備程序筆錄第5 頁、
    同日審判筆錄第2 頁），核與證人許明炎、乙○○於警詢中
    及偵查時之證言（參見臺灣板橋地方法院檢察署94年偵字第
    17384 號偵查卷宗第6 至13、34至36、49至52、69至71、74
    至76頁）大致相符，並有河南省南陽市公證處結婚證明書影
    本、臺灣地區結婚登記申請書影本、乙○○之大陸地區人民
    進入臺灣地區保證書影本、大陸地區人民進入臺灣地區旅行
    證申請書影本、大陸地區人民逐次加簽入出境證影本、中華
    民國臺灣地區旅行證影本、流動人口登記聯單影本、出入境
    查詢資料、被告戶籍謄本影本各1 份在卷可稽，堪認被告之
    自白核與事實相符，應堪信實。本案事證明確，被告犯行洵
    堪認定，應予依法論科。
三、論罪科刑：
（一）按臺灣地區與大陸地區人民關係條例第79條對於違反同條
      例第15條第1 款所定不得使大陸地區人民非法進入臺灣地
      區之處罰，旨在防止大陸地區人民非法進入臺灣地區，以
      維護臺灣地區之安全與安定。所稱「非法」，自應從實質
      上之合法性予以判斷，凡評價上違反法秩序之方法，均屬
      「非法」。參照行政程序法第119 條第1 款、第2 款規定
      ，受益人以詐欺、脅迫或賄賂方法，使行政機關作成行政
      處分者；或對重要事項提供不正確資料或為不完全陳述，
      致使行政機關依該資料或陳述而作成行政處分者，其信賴
      不值得保護。故在大陸地區通謀虛偽結婚，以不實之結婚
      證明辦理相關戶籍登記、入境等手續，憑以進入臺灣地區
      ，其所持之入境許可文件雖係入出境主管機關所核發，形
      式上為合法，但因以詐欺方法而取得，即不具實質上之合
      法性，仍屬非法進入臺灣地區（最高法院94年度臺上字第
      1064號判決意旨參照）。
（二）按臺灣地區與大陸地區人民關係條例第79條第1 項業於92
      年10月29日修正，再依同條第96條規定施行日期由行政院
      定之，而行政院於92年12月29日以院臺秘字第0920069517
      號令發布修正第79條自92年12月31日施行。本件大陸地區
      人民乙○○係於93年7 月15日、94年6 月8 日進入臺灣地
      區，已在上開法條修正施行後，應逕行適用修正後之臺灣
      地區與大陸地區人民關係條例第79條第1 項規定處罰。
（三）被告於行為後，刑法第2 條第1 項業於94年2 月2 日修正
      公布，自95年7 月1 日施行，並規定：「行為後法律有變
      更者，適用行為時之法律。但行為後之法律有利於行為人
      者，適用最有利於行為人之法律。」改採從舊從輕主義。
      刑法就共同正犯、牽連犯、連續犯、常業犯、自首、易科
      罰金、沒收、緩刑等相關規定，併有修正。修正後刑法第
      28條關於成立共同正犯之標準，將原來共同正犯之共同「
      實施」犯罪，改為共同「實行」犯罪，剔除完全未參與犯
      罪相關行為之「實行」的「陰謀共同正犯」及「預備共同
      正犯」，修正後之共同正犯之可罰性要件之範圍業已限縮
      ，乃屬行為可罰性要件之變更，自應比較新舊法，本件被
      告所為，符合刑法28條共同正犯修正前後之規定，其重輕
      並無任何不同，故經比較新舊法結果，應依新修正刑法第
      2條第1項前段規定，應適用修正前規定。又舊刑法第56條
      連續犯之規定業經刪除，於修正後刑法施行後，被告之數
      犯罪行為，應予分論併罰。此條刪除雖非犯罪構成要件之
      變更，然顯已影響行為人刑罰之法律效果，自屬法律有變
      更，比較適用結果，仍應適用較有利於被告之修正前刑法
      第56條規定論以連續犯。另按宣告緩刑，則應就被告有無
      再犯之虞，及能否由刑罰之宣告而策其自新等，加以審酌
      ，與被告之犯罪情節，並無必然關係，最高法院95年臺上
      字第4118號判決已有指明，故緩刑之宣告與被告之犯罪行
      為無涉，職此，緩刑規定之變更，其適用關係乃以案件在
      裁判時為準，最高法院95年5月23日刑事庭第8次會議決議
      ，認縱犯罪在新法施行前，緩刑之宣告，仍應適用新法第
      74條之規定，其理應即在此，均核先敘明。
（四）核被告所為，係違反臺灣地區與大陸地區人民關係條例第
      15條第1 款不得使大陸地區人民非法進入臺灣地區之規定
      ，應依修正後臺灣地區與大陸地區人民關係條例第79條第
      1 項處斷。被告與乙○○、真實姓名年籍不詳綽號「阿華
      」之成年男子、就事實欄所載之犯行，有犯意聯絡及行為
      分擔，應論以共同正犯。被告前後2 次違反不得使大陸地
      區人民非法進入臺灣地區之規定之犯行，時間緊接，手法
      相同，觸犯構成要件相同之罪名，顯均係基於概括犯意反
      覆而為，為連續犯，應各依修正前刑法第56條規定以一罪
      論，並依法加重其刑。爰審酌被告以假結婚方式使大陸地
      區人民非法進入臺灣地區，影響政府對入境之管制及治安
      之管理及其犯罪之手段、目的、智識程度，並考量其犯後
      終能坦承犯行已見悔意等一切情狀，量處如主文所示之刑
      。末查，被告前未曾受有期徒刑以上刑之宣告，有臺灣高
      等法院被告前案紀錄表1 件在卷足參，其僅因一時失慮，
      致罹刑典，渠經此次偵審程序，當知警惕，應無再犯之虞
      ，爰依新修正刑法第74條第1 項第1 款規定，併予宣告緩
      刑2 年，以啟自新。
四、公訴意旨另以：被告甲○○○與乙○○、真實姓名年籍均不
    詳綽號「阿華」之成年男子，共同基於行使使公務員登載不
    實之文書之概括犯意聯絡，由被告分別於93年5 月2 日、同
    年10月20日，填具「大陸地區人民進入臺灣地區保證書」，
    持向臺北縣政府警察局海山分局江翠派出所與員警完成對保
    ，足生損害於警察機關對於管理擔保大陸地區人民進入臺灣
    地區後相關保證責任之正確性。被告復於93年7 月19日，前
    往臺北縣板橋市戶政事務所，申報乙○○與甲○○○結婚之
    登記，使該戶政事務所承辦公務人員將該虛偽不實事項登載
    於其職務上所掌管之戶籍登記簿、戶口名簿、戶籍謄本及甲
    ○○○之身分證等公文書上，足以生損害於戶政機關對於戶
    籍及身分管理之正確性。被告並以乙○○之夫名義，分別於
    93 年5月3 日及94年3 月14日前往境管局，填具「大陸地區
    人民進入臺灣地區旅行證申請書」，並向該局提出上述內容
    不實之大陸地區人民進入臺灣地區保證書及戶籍謄本，向境
    管局申請乙○○來臺探親之旅行證，經境管局承辦人員審核
    後，核發予乙○○中華民國臺灣地區旅行證，使乙○○得以
    行使該旅行證非法進入臺灣，均足生損害於出入境管理機關
    對入出境管理之正確性。被告與乙○○2 人復於94年6 月12
    日，持上開中華民國旅行證前往臺北縣政府警察局海山分局
    江翠派出所，填具「流動人口登記聯單」，經員警康盛發核
    查後予以建卡登記，足生損害於該警察機關對於流動人口登
    記之正確性。因認被告另涉犯刑法第216 條、第214 條之行
    使使公務員登載不實文書罪嫌。惟查：
（一）按稱公文書者，謂公務員職務上製作之文書，刑法第10條
      第3項固有明文。被告出具之「大陸地區人民進入臺灣地
      區保證書」及「大陸地區人民進入臺灣地區旅行證申請書
      」，其內容雖有不實，惟該等文書均屬被告等人以渠等自
      己名義作成，屬渠等有權製作之私文書，並非公務員職務
      上製作之文書，是故，縱其內容不實，亦無成立偽造公文
      書罪可言。
（二）次按刑法第214 條所謂使公務員登載不實事項於公文書罪
      ，須一經他人之聲明或申報，公務員即有登載之義務，並
      依其所為之聲明或申報而為登載，而屬不實事項者，始足
      構成，若其所為聲明或申報，公務員尚須為實質之審查，
      以判斷其真實與否，始得為一定之記載者，即非本罪所稱
      之使公務員登載不實（最高法院著有73年臺上字第1710號
      判例意旨足資參照）。又戶籍法第25條、第54條、第56條
      分別規定：「戶籍登記事項自始不存在或自始無效時，應
      為撤銷之登記」、「申請人故意為不實之申請或有關機關
      、學校、團體、人民故意提供戶政機關不實之資料者，處
      新臺幣九千元以下罰鍰」、「本法有關罰鍰之處分，由戶
      政事務所為之」；而同法第4 條、第17條、同法施行細則
      第13條第1 項第6 款、第2 項復規定，結婚登記之申請，
      申請人應於申請時提出證明文件正本，由戶政機關查驗核
      實後為之。足徵戶籍法所謂結婚之身分登記，並非僅指戶
      籍上之註記而已，實應包括有無結婚之事實行為在內，故
      如並無結婚之實而申請結婚登記，該管戶政事務所除可依
      上開規定科以行政罰鍰外，並得以實際上無結婚之事實，
      而逕行撤銷其結婚之登記，足見戶政機關對於人民之身分
      登記，非無實質之審核義務，此參之最高法院94年臺上字
      第6667號判決亦明。參以上開規定及判例意旨觀之，非法
      入境臺灣而與臺灣人民假結婚，該管戶政機關之公務員顯
      有查核之義務，故被告縱有以虛偽結婚並申請使該戶政事
      務所承辦公務人員將該虛偽不實事項登載於其職務上所掌
      管之戶籍登記簿、戶口名簿、戶籍謄本及甲○○○之身分
      證等公文書上，亦與刑法第214 條之犯罪構成要件不合。
（三）再查大陸地區人民，須經主管機關許可始得進入臺灣地區
      ，臺灣地區與大陸地區人民關係條例第10條第1項定有明
      文，而主管機關內政部亦據此訂定「大陸地區人民進入臺
      灣地區許可辦法」以資規範。從而，大陸地區人民申請進
      入臺灣地區，其申請入境之事由是否屬實，主管機關應為
      實質審查，發覺有通謀虛偽結婚之情形，得不予核准大陸
      地區人民進入臺灣地區，足認內政部警政署入出境管理局
      依臺灣地區與大陸地區人民關係條例第10條第3 項及內政
      部發布之大陸地區人民進入臺灣地區許可辦法第19條規定
      ，對大陸地區人民進入臺灣地區之申請事項，有實質審查
      之准駁權限，顯非被告等人一經提出申請，內政部警政署
      入出境管理局即有登載義務並據以許可。申請大陸地區人
      民入境臺灣地區，既須經主管機關為實質審查以為准駁之
      決定，縱主管機關疏於審查，致使朦混通過而准許入境，
      然揆之前開說明（最高法院73年臺上字第1710號判例），
      此部分仍不生所謂使公務員登載不實之情形，故被告此部
      分所為，尚與刑法第214條使公務員登載不實罪之構成要
      件有間。
（四）末查刑法第214條所謂使公務員登載不實事項於公文書罪
      ，需公務員對人民所為聲明或申報無實質審查權方屬之，
      已如前述。卷附之流動人口登記聯單，其上記載當事人（
      即乙○○）與戶長（即被告）關係為「夫妻」，固屬不實
      。然關於流動人口登記事項，乃係應由警勤區員警實質查
      核後予以註記，此觀諸該流動人口登記聯單上「警勤區員
      警查對情形」欄記載「經查無誤」等語自明。此外參諸該
      流動人口登記聯單下方所載：「甲聯：本聯存查 (由警勤
      區員警實查後編存)」等語益徵承辦員警對於流動人口之
      資料，應負實質審查之義務，而非僅依據申請人之陳報，
      即據此為登載甚明。從而，被告持上開中華民國旅行證前
      往臺北縣政府警察局海山分局江翠派出所，填具流動人口
      登記聯單，經員警核查後予以建卡登記一事，亦與刑法第
      214條之使公務員登載不實罪之構成要件有間。
（五）綜上所述，被告上述部分行為尚不構成刑法第216條、第
      214 條之行使使公務員登載不實文書罪，原應為無罪判決
      之諭知，惟檢察官認此部分事實與上揭有罪判決部分，有
      裁判上一罪之牽連犯關係，爰不另為無罪判決之諭知。
據上論斷，應依刑事訴訟法第273 條之1 第1 項、299 條第1 項
前段，修正後臺灣地區與大陸地區人民關係條例第79條第1 項，
刑法第11條前段、刑法第2 條第1 項前段，修正前刑法第28條、
第56條、第74條第1 項第1 款，判決如主文。
本案經檢察官張慶林到庭執行職務。
中　　華　　民　　國　　96　　年　　4　　月　　30　　日
　　　　　      　　　　刑事第四庭  法　官　陳  靜  茹
以上正本證明與原本無異。
如不服本判決，應於判決送達後10日內，向本院提出上訴狀。
　　　　　　　　　　　　　　　　    書記官　彭  麗  紅
中　　華　　民　　國　　96　　年　　4　　月　　30　　日
附錄本案論罪科刑法條全文
臺灣地區與大陸地區人民關係條例第79條
違反第 15 條第 1 款規定者，處 1 年以上 7 年以下有期徒刑，
得併科新臺幣一百萬元以下罰金。
意圖營利而犯前項之罪者，處 3 年以上 10 年以下有期徒刑，得
併科新臺幣五百萬元以下罰金。
前二項之首謀者，處 5 年以上有期徒刑，得併科新臺幣一千萬元
以下罰金。
前三項之未遂犯罰之。
中華民國船舶、航空器或其他運輸工具所有人、營運人或船長、
機長、其他運輸工具駕駛人違反第15條第1 款規定者，主管機關
得處該中華民國船舶、航空器或其他運輸工具一定期間之停航，
或廢止其有關證照，並得停止或廢止該船長、機長或駕駛人之職
業證照或資格。
中華民國船舶、航空器或其他運輸工具所有人，有第 1 項至第 4
項之行為或因其故意、重大過失致使第三人以其船舶、航空器或
其他運輸工具從事第1 項至第4 項之行為，且該行為係以運送大
陸地區人民非法進入臺灣地區為主要目的者，主管機關得沒入該
船舶、航空器或其他運輸工具。所有人明知該船舶、航空器或其
他運輸工具得沒入，為規避沒入之裁處而取得所有權者，亦同。
前項情形，如該船舶、航空器或其他運輸工具無相關主管機關得
予沒入時，得由查獲機關沒入之。
